【裁判字號】    89,訴,118
【裁判日期】    900328
【裁判案由】    綜合所得稅
【裁判全文】
臺中高等行政法院判決                              八十九年度訴字第一一八號
                              .
    原      告  甲○○
    訴訟代理人  丙○○
    代  表  人  乙○○
    訴訟代理人  丁○○
右當事人間因綜合所得稅事件，原告不服財政部中華民國八十九年六月十三日台財訴
字第○八九○○○六三七四號訴願決定，提起行政訴訟，本院判決如左︰
    主  文
原告之訴駁回。
訴訟費用由原告負擔。
    事  實
壹、事實概要：
    緣原告係佑仁醫院之負責人，其八十四年度綜合所得稅結算申報，申報該醫院八
    十四年度全年虧損新台幣（以下同）四、五五一、一九一元，經被告機關核定該
    醫院全年所得為九、四三三、七八三元，並合併核定原告當年度綜合所得總額九
    、五六二、二七七元，應補稅額三、○七六、四三八元，另就漏報執行業務、營
    利、利息等所得計七、六三五、二五二元，短漏所得額二、八四四、四○三元部
    分審理違章成立，裁處罰鍰一、四二○、九○○元，原告不服，就其經營佑仁醫
    院之執行業務所得及罰鍰項目，申經復查結果，未獲變更，循序提起訴願亦遭駁
    回，遂提起行政訴訟
貳、兩造聲明：
  一、原告聲明求判決：
      訴願決定及原處分均撤銷。
  二、被告聲明求為判決：
      駁回原告之訴。
參、兩造之爭點：
  一、原告主張之理由：
  （一）執行業務所得部分：
    １、按原告係佑仁醫院之負責人，原申報該院當年度收入總額為三一、○五○、
        五八六元，費用總額三五、六○一、七七七元，全年虧損四、五五一、一九
        一元，因此，當年度並無執行業務所得。但被告於查核時，僅依公保、勞保
        、健保扣繳憑單及向原告及配偶謝儀均暨該院存款往來之金融機構查得資料
        ，核定佑仁醫院收入三八、六七四、四一六元，並就其提示之帳簿憑證核定
        費用總額二九、二四○、六三三元，為此核定當年度原告執行業務所得為九
        、四三三、七八三元。其中原查僅依向原告及配偶暨該院存款往來之金融機
        構查得資料，逕自推測原告漏報執行業務所得收入七、六二三、八三○元，
        實過於武斷。蓋原告經營之佑仁醫院，到院診療之患者，大都屬於公保、勞
        保、健保之患者，門診時只收取掛號費，再定期彙整相關資料向中央信託局
        公務人員保險處、台閩地區勞工保險局醫療給付業務清理小組、中央健康保
        險局申請相關公、勞、健保費，待公、勞、健保費核發下來，常延遲六個月
        之期間，惟醫院每月須支付之人事費用、藥品材料、水電費、膳食費、利息
        支出等，支出金額不小，醫院為因應平日大量現金週轉金使用，時有向原告
        及配偶調借資金應急，待公、勞、健保費核發下來或醫院週轉資金較充裕時
        再予返還之情形。況佑仁醫院係原告獨資經營，由原告自有資金供醫院資金
        之週轉，原合於常理，並無可議之處，被告及訴願決定機關未查明事實，即
        認定原告漏報執行業務所得收入，並予補稅、裁罰，實有違誤。
    ２、另原告原申報該院當年度費用總額為三五、六○一、七七七元，經被告核定
        費用總額二九、二四○、六三三元，剔除金額為六、三六一、一四四元。惟
        原告申報之各項費用，均係供執行業務有關，被告不查率予剔除，自有不當
        。其中利息支出係為償還因購置供執行業務使用之房屋而向銀行貸入之貸款
        ，此有土地登記簿及建築物改良物登記簿謄本可資證明，又依財政部八十六
        年七月三十一日台財稅第八六一九七五六二號函規定：「執行業務者向金融
        機構借款購置或興建房屋供執行業務使用符合規定者，其利息支出准予認列
        執行業務費用‧‧‧三、財政部七十三年五月七日台財稅第五三二一九號函
        說明三及八十三年二月二日台財稅第八三一五八二二○○號函，有關執行業
        務者以本人名義向金融機構借款購屋之利息支出不得列為執行業務費用，只
        准其作為個人購屋借款利息列舉扣除之規定部分，自本函發文日起不再適用
        。」爰參酌中央法規標準法第十八條一貫之從新從輕與從新從優基本法律原
        則，即應予溯及既往，被告及訴願決定機關或未慮及此一函令，未依從新從
        優原則予以核定課稅，是原處分顯有不當。
  （二）罰鍰部分：
        按「納稅義務人已依本法規定辦理結算申報，但對依本法規定應申報課稅之
        所得額有漏報或短報情事者，處以所漏稅額兩倍以下之罰鍰。」為所得稅法
        第一百一十條所明定。被告未查明積極事證，僅依向原告及配偶暨該院存款
        往來之金融機構查得資料，逕自推測原告漏報執行業務所得收入七、六二三
        、八三○元，據以認定違章事實，繼而為科罰之處分及決定，證據基礎實嫌
        薄弱。原處分暨訴願決定顯有違法，為此，請判決如訴之聲明，以維原告權
        益。
  二、被告主張之理由：
  （一）執行業務所得部分：
    １、按「個人之綜合所得總額，以其全年左列各類所得合併計算之：第一類：‧
        ‧‧第二類：執行業務所得：凡執行業務者之業務或演技收入，減除業務所
        房租或折舊、業務上使用器材設備之折舊及修理費，或收取代價提供顧客使
        用之藥品、材料等之成本、業務上雇用人員之薪資、執行業務之旅費及其他
        直接必要費用後之餘額為所得額。」「稽徵機關進行調查或復查時，納稅義
        務人應提示有關各種證明所得額之帳簿、文據；其未提示者，稽徵機關得依
        查得之資料或同業利潤標準，核定其所得額。」及「非屬執行業務之直接必
        要費用，不得列為執行業務費用」分別為所得稅法第十四條第一項第二類及
        第八十三條暨執行業務所得查核辦法第十四條所明定。次按「說明：二、執
        行業務者向金融機構借款購置或興建房屋，供執行業務使用符合下列規定者
        ，其利息支出得認列為執行業務費用：（一）．．．（二）其借款資金確供
        購置或興建執行業務場所使用，且借款利息確由執行業務者本人或事務所負
        擔，取得金融機構出具之借款用途證明，並有明確帳載及資金流程之佐證資
        料，但以主事務所所在地之房屋（一屋）為限。．．．」為財政部八十六年
        七月卅一日台財稅第八六一九○七五六二號函釋在案。
    ２、查原告係佑仁醫院之負責人，其原申報該院當年度收入總額為三一、○五○
        、五八六元，費用總額三五、六○一、七七七元，全年虧損四、五五一、一
        九一元，經被告初查依公保、勞保、健保扣繳憑單資料金額二四、三一○、
        三四二元及查得原告存入台中市第三信用合作社中正分社、台中市第四信用
        合作社中清分社及台中市第六信用合作社水湳分社之一般門診、住院手術收
        入、公保、勞保、農保、健保掛號費收入及健保自付額收入等計一四、三四
        八、五五○元，較其自行申報之該等收入六、七二四、七二○元高，而按查
        得資料核定，加原告自行申報之其他收入一五、五二四元，核定原告收入三
        八、六七四、四一六元，另費用部分被告以原告列報之利息支出三、六○五
        、四一○元中之三、五八八、九三○元係原告私人借款利息支出，且其借款
        用途雖註明為營業週轉，惟未提供營業使用之相關證明文件，而不予認列，
        加薪資支出等費用項目剔除數二、七七二、二一四元，計剔除費用六、三六
        一、一四四元，核定費用總額二九、二四○、六三三元，執行業務所得九、
        四三三、七八三元，原告不服，就執行業務所得申請復查，並於復查申請書
        證明文件欄註「理由書等另行補呈」，案經被告分別於八十七年十月十八日
        以中區國稅法字第八七○○六○三二號函及於八十八年五月四日以中區國稅
        法字第八八○○二五三四○號函，請其補敘復查項目及理由，連同相關帳簿
        憑證及證明文件送被告機關查核，取有原告簽收之回執為憑，惟原告迄未補
        具具體復查項目及理由暨提示相關證明文據供核，致本案無從加以審酌，依
        前揭法條規定，初查核定其執行業務所得九、四三三、七八三元，並無不合
        ，復查後乃予維持。原告仍表不服，循序提起訴願，主張其因患者大都屬公
        、勞、健保患者，門診時只收取掛號費，再定期彙整向相關單位申請核發醫
        療費用，而核發之時間常遲延六個月，其為因應院內每月需支付之人事、藥
        品材料等大量相關費用支出，時須向原告及其配偶調借資金應急，待公、勞
        、健保費用核發或醫院資金充裕時再予返還，其資金週轉合於常理，被告機
        關未查明事實，草率認定其漏報執行業務收入七、六二三、八三○元，實有
        違誤，並訴稱其申報費用總額三五、六○一、七七七元中之利息支出三、六
        ○五、四一○元，係為償還因購置供執行業務使用之房屋而向銀行貸入之貸
        款，有土地登記簿及建物改良登記簿謄本可稽，依財政部八十六年七月卅一
        日台財稅第八六一九０七五六二號函規定，並參酌中央法規標準法第十八條
        從新從輕及從新從優之基本法律原則，即應予以溯及既往適用，被告機關未
        依此原則予以核定課稅，顯有不當云云。訴經財政部訴願決定除持與被告機
        關相同之論見外，並以被告機關經向原告及其配偶暨佑仁醫院存款往來之金
        融機構，查得原告八十四年度存款往來資料，並先行扣除每筆存入金額小於
        一○、○○○元以下存款後之金額，請原告至被告機關詳予說明，經依其說
        明扣除屬原告私人借款及自郵局暨中國信託商業銀行轉入屬公、勞、健保之
        收入後之餘額計一四、三四八、五五○元，業據原告確認係屬佑仁醫院八十
        四年度之一般門診自費收入、公、勞、農、健保掛號費收入及健保自付額收
        入，有原告之代理人張潤民之談話紀錄附卷可稽，是被告初查依原告申報之
        公、勞、健保扣繳憑單及其他收入金額暨查得經原告確認之一般門診自費等
        收入核定原告當年度收入三八、六七四、四一六元，並無不合。另有關原告
        申報之執行業務費用中之利息支出三、六○五、四一○元部分，被告機關以
        係屬原告之私人借款而剔除其向台中市第六信用合作社借款利息支出九九、
        四三八元，及向中國信託商業銀行借款利息三、四八九、四九二元，其中台
        中市第六信用合作社部分之借款有原告出具係其私人借款之說明書附卷可證
        ，至原告向中國信託商業銀行借款部分，雖其借款申請書之借款用途註明為
        營運週轉，惟未檢附確供營業使用之相關證明文件，是原告雖主張系爭利息
        支出為償還因購置供執業使用之房屋而向銀行貸入之貸款，參諸改制前行政
        法院三十六年判字第十六號判例「當事人主張事實須負舉證責任，倘其所提
        出之證據不足為主張事實之證明，自不能認其主張之事實為真實」之意旨，
        所訴不足為採，被告機關不予認列系爭利息支出，揆諸首揭法令規定及函釋
        意旨等並無不合，遂駁回其訴願。原告提起本訴訟並無新理由及事證，仍執
        前詞爭執，殊無足採。
  （二）罰鍰部分：
    １、按「納稅義務人已依本法規定辦理結算申報，但對依本法規定應申報課稅之
        所得額有漏報或短報情事者，處以所漏稅額二倍以下之罰鍰。」為所得稅法
        第一百十條第一項所明定。
    ２、本件原告辦理八十四年度綜合所得稅結算申報時，漏報執行業務收入七、六
        二三、八三○元及營利、利息等所得計七、六三五、二五二元，短漏報所得
        稅額二、八四四、四○三元，違反所得稅法第七十一條第一項規定，案經查
        獲，裁處罰鍰一、四二○、九○○元，原告不服提出復查，並於復查申請書
        證明文件欄註「理由書等另行補呈」，案經被告機關分別於八十七年十月十
        八日以中區國稅法字第八七○○六○○三二號函及於八十八年五月四日以中
        區國稅法字第八八○○二五三四○號函等，請其補具具體復查理由，連同相
        關帳證及證明文件送被告機關查核，取有原告簽收之回執為憑，惟原告迄未
        補具復查理由及提示相關證明文件供核，致本案無從加審酌，依首揭規定，
        被告機關裁處罰鍰一、四二○、九○○元，並無不合，復查後遂予維持。原
        告仍表不服，循序提起訴願主張被告機關僅依向原告及其配偶暨佑仁醫院存
        款往來之金融機構查得資料，逕自推測其漏報執行業務所得七、六二三、八
        三○元，繼而為科罰之處分及決定，證據基礎實嫌薄弱，誠有可議云云。訴
        經財政部訴願決定除持與被告機關相同之論見外並以被告機關向原告及其配
        偶暨佑仁醫院存款往來之金融機構查得資料後，扣除每筆存入金額小於一○
        、○○○元以下部分，請原告至被告機關逐筆說明存款性質，經原告確認查
        得存款中之一四、三四八、五五○元，係佑仁醫院八十四年之一般門診等收
        入所存入，有原告之代理人張潤民之談話紀錄附卷為證，已如前述，非如原
        告所訴之被告機關僅依查得資料逕自推測論處，是被告就查得經其認諾之一
        般門診自費等收入金額一四、三四八、五五○元，減其自行申報收入六、七
        二四、七二○元之差額七、六二三、八三○元，加漏報之營利及利息所得計
        七、六三五、二五二元，按漏報收入移送違章審理成立，裁處罰鍰一、四二
        ○、九○○元，揆諸首揭法條規定，並無不合，遂駁回其訴願。原告訴訟意
        旨仍執前詞主張，無足採據。原處分及所為復查、訴願決定並無違誤，請准
        如訴之聲明判決。
    理  由
一、執行業務所得部分：
（一）按「個人之綜合所得總額，以其全年左列各類所得合併計算之：第一類：‧‧
      ‧第二類：執行業務所得：凡執行業務者之業務或演技收入，減除業務所房租
      或折舊、業務上使用器材設備之折舊及修理費，或收取代價提供顧客使用之藥
      品、材料等之成本、業務上雇用人員之薪資、執行業務之旅費及其他直接必要
      費用後之餘額為所得額。」「稽徵機關進行調查或復查時，納稅義務人應提示
      有關各種證明所得額之帳簿、文據；其未提示者，稽徵機關得依查得之資料或
      同業利潤標準，核定其所得額。」及「非屬執行業務之直接必要費用，不得列
      為執行業務費用」分別為所得稅法第十四條第一項第二類、第八十三條及執行
      業務所得查核辦法第十四條所明定。次按「說明：二、執行業務者向金融機構
      借款購置或興建房屋，供執行業務使用符合下列規定者，其利息支出得認列為
      執行業務費用：（一）．．．（二）其借款資金確供購置或興建執行業務場所
      使用，且借款利息確由執行業務者本人或事務所負擔，取得金融機構出具之借
      款用途證明，並有明確帳載及資金流程之佐證資料，但以主事務所所在地之房
      屋（一屋）為限。．．．」為財政部八十六年七月卅一日台財稅第八六一九○
      七五六二號函釋在案。
（二）經查，原告係佑仁醫院之負責人，其原申報該院當年度收入總額為三一、○五
      ○、五八六元，費用總額三五、六○一、七七七元，全年虧損四、五五一、一
      九一元，經被告初查依公保、勞保、健保扣繳憑單資料金額二四、三一○、三
      四二元及查得原告存入台中市第三信用合作社中正分社、台中市第四信用合作
      社中清分社及台中市第六信用合作社水湳分社之一般門診、住院手術收入、公
      保、勞保、農保、健保掛號費收入及健保自付額收入等計一四、三四八、五五
      ○元，較其自行申報之該等收入六、七二四、七二○元高，而按查得資料核定
      ，加原告自行申報之其他收入一五、五二四元，核定原告收入三八、六七四、
      四一六元，另費用部分被告以原告列報之利息支出三、六○五、四一○元中之
      三、五八八、九三○元係原告私人借款利息支出，且其借款用途雖註明為營業
      週轉，惟未提供營業使用之相關證明文件，而不予認列，加薪資支出等費用項
      目剔除數二、七七二、二一四元，計剔除費用六、三六一、一四四元，核定費
      用總額二九、二四○、六三三元，執行業務所得九、四三三、七八三元，原告
      不服，就執行業務所得申請復查，並於復查申請書證明文件欄註「理由書等另
      行補呈」，案經被告分別於八十七年十月十八日以中區國稅法字第八七○○六
      ○三二號函及於八十八年五月四日以中區國稅法字第八八○○二五三四○號函
      ，請其補敘復查項目及理由，連同相關帳簿憑證及證明文件送被告機關查核，
      取有原告簽收之回執為憑，惟原告迄未補具具體復查項目及理由暨提示相關證
      明文據供核，致本案無從加以審酌，依前揭法條規定，初查核定其執行業務所
      得九、四三三、七八三元，復查後乃予維持。原告仍表不服，循序提起訴願，
      主張其因患者大都屬公、勞、健保患者，門診時只收取掛號費，再定期彙整向
      相關單位申請核發醫療費用，而核發之時間常遲延六個月，其為因應院內每月
      需支付之人事、藥品材料等大量相關費用支出，時須向原告及其配偶調借資金
      應急，待公、勞、健保費用核發或醫院資金充裕時再予返還，其資金週轉合於
      常理，被告機關未查明事實，草率認定其漏報執行業務收入七、六二三、八三
      ○元，實有違誤，並訴稱其申報費用總額三五、六○一、七七七元中之利息支
      出三、六○五、四一○元，係為償還因購置供執行業務使用之房屋而向銀行貸
      入之貸款，有土地登記簿及建物改良登記簿謄本可稽，依財政部八十六年七月
      卅一日台財稅第八六一九０七五六二號函規定，並參酌中央法規標準法第十八
      條從新從輕及從新從優之基本法律原則，即應予以溯及既往適用，被告機關未
      依此原則予以核定課稅，顯有不當云云。訴經財政部訴願決定除持與被告相同
      之論見外，並以被告機關經向原告及其配偶暨佑仁醫院存款往來之金融機構，
      查得原告八十四年度存款往來資料，並先行扣除每筆存入金額小於一○、○○
      ○元以下存款後之金額，請原告至被告機關詳予說明，經依其說明扣除屬原告
      私人借款及自郵局暨中國信託商業銀行轉入屬公、勞、健保之收入後之餘額計
      一四、三四八、五五○元，業據原告確認係屬佑仁醫院八十四年度之一般門診
      自費收入、公、勞、農、健保掛號費收入及健保自付額收入，有原告之代理人
      張潤民（即佑仁醫院當時之行政副院長）之談話紀錄附卷（原處分卷一三○至
      一三三頁）可稽，是被告初查依原告申報之公、勞、健保扣繳憑單及其他收入
      金額暨查得經原告確認之一般門診自費等收入核定原告當年度收入三八、六七
      四、四一六元，並無不合。另有關原告申報之執行業務費用中之利息支出三、
      六○五、四一○元部分，被告機關以係屬原告之私人借款而剔除其向台中市第
      六信用合作社借款利息支出九九、四三八元，及向中國信託商業銀行借款利息
      三、四八九、四九二元，其中台中市第六信用合作社部分之借款有原告出具係
      其私人借款之說明書（其上記載「本院八十四年度申報台中市第六信用合作社
      利息支出共計玖萬玖仟肆佰參拾捌元整，是院長私人借款之利息支出，本院同
      意自行調整剔除。）附卷（原處分卷四一頁）可證，至原告向中國信託商業銀
      行借款部分，雖其借款申請書之借款用途註明為營運週轉，惟未檢附確供營業
      使用之相關證明文件，是原告雖主張系爭利息支出為償還因購置供執業使用之
      房屋而向銀行貸入之貸款，參諸改制前行政法院三十六年判字第十六號判例「
      當事人主張事實須負舉證責任，倘其所提出之證據不足為主張事實之證明，自
      不能認其主張之事實為真實」之意旨，所訴不足為採，被告機關不予認列系爭
      利息支出，揆諸首揭法令規定及函釋意旨等並無不合，遂駁回其訴願。又前開
      財政部八十六年七月卅一日台財稅第八六一九○七五六二號函釋之適用需具備
      ：一、借款資金確供購置或興建執行業務場所使用；二、借款利息確由執行業
      務者本人或事務所負擔；三、取得金融機構出具之借款用途證明；四、有明確
      帳載及資金流程之佐證資料；五、以主事務所所在地之房屋（一屋）為限等要
      件。系爭原告向中國信託商業銀行借款部分，原告主張係供營運週轉之用，其
      借款申請書之借款用途亦註明為營運週轉，然原告始終未提出確供營業使用及
      符合前述財政部函釋要件之相關證明文件，其主張系爭利息支出為償還因購置
      供執業使用之房屋而向銀行貸入之貸款云云，殊無足採。此部分原處分及所為
      復查並無違誤，訴願決定遞予維持，亦無不合，應予維持。
二、罰鍰部分：
（一）按「納稅義務人已依本法規定辦理結算申報，但對依本法規定應申報課稅之所
      得額有漏報或短報情事者，處以所漏稅額二倍以下之罰鍰。」為所得稅法第一
      百十條第一項所明定。
（二）本件原告辦理八十四年度綜合所得稅結算申報時，漏報執行業務收入七、六二
      三、八三○元及營利、利息等所得計七、六三五、二五二元，短漏報所得稅額
      二、八四四、四○三元，違反所得稅法第七十一條第一項規定，案經被告查獲
      ，裁處罰鍰一、四二○、九○○元，原告不服提出復查，並於復查申請書證明
      文件欄註「理由書等另行補呈」，經被告分別於八十七年十月十八日以中區國
      稅法字第八七○○六○○三二號函及於八十八年五月四日以中區國稅法字第八
      八○○二五三四○號函，請其補具具體復查理由，連同相關帳證及證明文件送
      被告查核，取有原告簽收之回執為憑，惟原告迄未補具復查理由及提示相關證
      明文件供核，致本案無從加以審酌，依首揭規定，被告裁處罰鍰一、四二○、
      九○○元，並無不合，復查後遂予維持。原告仍表不服，循序提起訴願主張被
      告僅依向原告及其配偶暨佑仁醫院存款往來之金融機構查得資料，逕自推測其
      漏報執行業務所得七、六二三、八三○元，繼而為科罰之處分及決定，證據基
      礎實嫌薄弱，誠有可議云云。訴經財政部訴願決定除持與被告相同之論見外並
      以被告機關向原告及其配偶暨佑仁醫院存款往來之金融機構查得資料後，扣除
      每筆存入金額小於一○、○○○元以下部分，請原告至被告機關逐筆說明存款
      性質，經原告確認查得存款中之一四、三四八、五五○元，係佑仁醫院八十四
      年之一般門診等收入所存入，有原告之代理人張潤民之談話紀錄附卷為證，已
      如前述，非如原告所訴之被告機關僅依查得資料逕自推測論處，是被告就查得
      經其認諾之一般門診自費等收入金額一四、三四八、五五○元，減其自行申報
      收入六、七二四、七二○元之差額七、六二三、八三○元，加漏報之營利及利
      息所得計七、六三五、二五二元，按漏報收入移送違章審理成立，裁處罰鍰一
      、四二○、九○○元，揆諸首揭法條規定，並無不合，遂駁回其訴願。原告訴
      訟意旨仍執前詞主張，無足採據。此部分原處分及所為復查、訴願決定亦無違
      誤，應予維持。
三、綜上所述，本件原告之主張並無可採，其訴非有理由，應予駁回。
據上論結，本件原告之訴為無理由，依行政訴訟法第一百九十五條第一項後段、第九
十八條第三項前段，判決如主文。
中    華    民    國     九十        年      三      月     二十八      日
                    臺 中 高 等 行 政 法 院  第 一 庭
                                審 判 長 法  官      簡  朝  振
                                         法  官      宋  富  美
                                         法  官      胡  國  棟
右正本證明與原本無異。
如不服本判決，應於判決送達後二十日內向本院提出上訴書狀，其未表明上訴理由者
，應於提起上訴後二十日內向本院提出上訴理由書（須依對造人數附具繕本）；如於
本判決宣示或公告後送達前提起上訴者，應於判決送達後二十日內補提上訴理由書（
須附繕本）。未表明上訴理由者，逕以裁定駁回。
提起上訴應預繳送達用雙掛號郵票拾份(每份三十四元)。
中    華    民    國     九十        年      三      月     二十九      日
                                法  院 書 記 官      莊  啟  明


司法院資訊處製作；財團法人民間司法改革基金會備份。
